臺灣臺中地方法院民事判決　九十二年度訴字第七三三號
　　原　　　告　行政院農業委員會林務局東勢林區管理處
　　法定代理人　乙○○
　　訴訟代理人　張秀瑜律師
　　複　代理人　陳大俊律師
　　被　　　告　丁○○
　　　　　　　　甲○○
　　　　　　　　丙○○
右當事人間請求返還林地事件，本院於民國九十四年三月九日言詞辯論終結，判決如
下：
    主      文
被告丁○○應將坐落臺中縣和平鄉大甲溪事業區第六十七林班，如附圖一假十八地號
，暫編號Ａ部分面積零點柒壹伍捌公頃土地上種植之農作物，暫編號Ｂ部分面積零點
零零捌陸公頃土地上設置之鐵皮工寮；及如附圖一假十九地號暫編號Ａ部分面積零點
肆零柒參公頃土地上種植之農作物除去後，將附圖一假十八地號面積合計零點柒貳肆
肆公頃，及假十九地號面積合計零點肆零柒參公頃土地交還原告。
被告丁○○應自民國九十二年三月三十一日起至交還前項所示林地時止，按年給付原
告新臺幣壹萬貳仟陸佰柒拾伍元。
被告甲○○及丙○○應將坐落臺中縣和平鄉大甲溪事業區第六十七林班，如附圖二所
示假十六地號，暫編號Ａ部分面積零點陸貳柒參公頃土地上種植之農作物、Ｂ部分面
積零點零壹參肆公頃土地上設置之鐵皮工寮、Ｃ部分面積零點零零壹玖公頃土地上設
置之鐵皮倉庫及Ｄ部分面積零點零貳零壹公頃土地上設置之鐵皮工寮除去後，將附圖
二所示假十六地號土地面積合計零點陸陸貳柒公頃交還原告。
被告甲○○應自民國九十二年三月二十七日起至交還前項所示林地時止，按年給付原
告新臺幣柒仟肆佰貳拾貳元。
原告其餘之訴駁回。
訴訟費用由被告丁○○負擔百分之五十八，被告甲○○、丙○○負擔百分之三十四，
餘由原告負擔。
本判決第一、二項及其訴訟費用得假執行；但被告丁○○如以新臺幣壹拾捌萬參仟柒
佰捌拾捌元，為原告預供擔保後，得免為假執行。
本判決第三、四項及其訴訟費用得假執行；但被告甲○○、丙○○如以新臺幣壹拾萬
柒仟陸佰貳拾貳元，為原告預供擔保後，得免為假執行。原告其餘假執行之聲請駁回
。
    事實及理由
一、本件被告甲○○、丙○○經合法通知，未於言詞辯論期日到場，核無民事訴訟法
    第三百八十六條所列各款情形，爰依原告之聲請，由其一造辯論而為判決。
二、原告起訴主張：原告所管領之坐落臺中縣和平鄉大甲溪事業區第六十七林班，如
    (1)附圖一假十八、十九號土地（下稱(1)所示林地）及(2)附圖二假十六號土地（下
    稱(2)所示林地），均係位於德基水庫集水區域內之國有土地，且皆屬超限利用地
    ，原告於民國五十九年十月間將(1)、(2)所示林地分別出租予被告丁○○及甲○○
    實施造林，租期均於六十八年九月三十日屆滿，惟被告丁○○於租期屆滿後，仍
    繼續占用附圖一假十八地號，暫編號Ａ部分面積零點七一五八公頃及暫編號Ｂ部
    分面積零點零零八六公頃土地，在其上種植果樹及設置鐵皮工寮；另占用如附圖
    一假十九地號暫編號Ａ部分面積零點四零七三公頃土地，於其上種植果樹；被告
    甲○○亦於租期屆滿後繼續占用如附圖二所示假十六地號土地，並出租予被告丙○○，其二人在該林地暫編號Ａ部分面積零點六二七三公頃土地上種植果樹、暫
    編號Ｂ部分面積零點零一三四公頃土地上設置鐵皮工寮、暫編號Ｃ部分面積零點
    零零一九公頃土地上設置鐵皮倉庫、暫編號Ｄ部分面積零點零二零一公頃土地上
    設置鐵皮工寮。因原告未就被告丁○○、甲○○二人繼續就上述林地為使用收益
    之事即時表示異議，依民法第四百五十一條規定，應視為以不定期限繼續契約，
    惟原告依同法第四百五十條第二項前段規定，得隨時終止契約。另按林務局因政
    府政策需要，停止出租造林地時，得終止租約，租地造林人不得異議；又租地造
    林人擅自轉讓或轉租者，林務局得終止租約，分別為臺灣省國有林事業區出租造
    林辦法第三條第二項及第一項第七款所明定，而上開規定連同臺灣省政府就德基
    水庫集水區陡坡農用地（超限利用地）先後於八十二年六月十七日及十二月三日
    公告之處理方案：「德基水庫集水區陡坡農用地（超限利用地），經就國土保安
    、水庫壽命、農民生計及社會安全各層面綜合檢討，權衡利弊得失，應予收回造
    林」，「自公告第四年開始，終止租約強制收回林地，並不予任何補償」，依原
    告與被告丁○○、甲○○簽訂之國有森林用地出租造林契約書第十一條：「本契
    約書未定事項，承租人完全同意依照臺灣省森林用地出租造林辦法、臺灣省國有
    林事業區內濫墾清理計劃及林務局有關法令辦理」之約款，均已被採為上開租約
    內容之一部。又被告丁○○及甲○○於承租上開林地後，未依林務局八十六年二
    月十三日八十六林政字第○四二一二起函示內容改正實施造林，經原告分別於八
    十六年四月二十五日以梨山郵局第三八四號及第三八三號存證信函催告，惟其二
    人仍置之不理，故原告自得依據上述臺灣省國有林事業區出租造林辦法第三條第
    二項規定及前述臺灣省政府公告內容，終止與被告丁○○就(1)所示林地之租約，
    另得本於相同之法規、公告與臺灣省國有林事業區出租造林辦法第三條第一項第
    七款規定，終止與被告甲○○就(2)所示林地之租約。原告在提起本件訴訟前，已
    於八十八年一月七日及六日對被告丁○○及甲○○分別寄發梨山郵局第一九二號
    及第六七號存證信函，終止與該二被告間之林地租約，惟為避免上開契約終止與
    否發生爭議，爰再以本件起訴狀繕本為對該二被告終止租約之意思表示；並另以
    九十四年一月二十五日所具準備書暨追加被告狀繕本送達被告甲○○，表明原告
    與其就(2)所示林地所訂租約，因其違法轉租他人而終止之意思。上開租賃契約既
    經終止，原告自得依據租賃物返還請求權及所有物返還請求權，請求被告丁○○
    除去在(1)所示林地上種植之果樹及設置之鐵皮工寮；另請求被告甲○○及丙○○
    除去(2)所示林地上種植之果樹及設置之鐵皮工寮與鐵皮倉庫後，將上開林地返還
    原告。又被告丁○○、甲○○於原告終止上開林地租賃契約後，仍無正當理由繼
    續使用(1)、(2)所示林地，致原告受有相當於租金之損害，則原告亦得請求該二名
    被告按年給付依上開土地之鄰地即臺中縣和平鄉○○段十三地號林地之申報地價
    為標準計算之不當得利，為此提起本件訴訟，並聲明：（一）如主文第一、三項
    所示；（二）被告丁○○應自八十八年一月一日起至返還(1)所示林地之日止，按
    年給付原告一萬四千元；被告甲○○應自八十八年一月一日起至返還(2)所示林地
    之日止，按年給付原告一萬七千六百四十元；（三）願供擔保，請准宣告假執行
    。
二、被告丁○○以：伊向原告承租(1)所示林地後，已使用該地達三十六年，並於其上
    種植梨樹、桃樹、南瓜、馬鈴薯及其他蔬菜以維持生活，另於九十二年五月間，
    依與原告所訂上開租約之約定，於該地上種植一百棵紅檜，原告若驟然收回該土
    地，將使伊生活陷入困難。原告倘堅持要求伊返還上開土地，伊希望原告能給予
    適度補償等語置辯，並聲明：駁回原告之訴；被告甲○○、丙○○均未於言詞辯
    論期日到庭，亦未提出書狀作何聲明或陳述。
三、原告主張之以下事實，業據其提出大甲溪事業區第六七林班地濫墾清理承租地位
    置圖一份、國有森林用地出租造林契約書二份、臺灣省國有林事業區出租造林地
    管理辦法一份及臺灣省政府公告二份為證，復經本院囑託國立臺灣大學生物資源
    暨農學院實驗林管理處就被告等占用上開林地之位置與面積加以測量，製有實測
    位置圖二份附卷可稽，且為被告丁○○所不爭執；至被告甲○○與丙○○受本院
    於相當時期之合法通知，均未於言詞辯論期日到庭，復未提出準備書狀爭執，依
    據民事訴訟法第二百八十條第三項準用第一項之規定，就以下事實應視同自認：
（一）原告為坐落臺中縣和平鄉大甲溪事業區第六十七林班地即國有森林用地之管理
      人，該林班地位於德基水庫集水區內，為超限利用地。原告與被告丁○○、甲○○就(1)、(2)所示林地分別定有臺灣省國有森林用地出租造林契約，租期均至
      六十八年九月三十日止。前開契約均約定該二被告應在所承租林班地上造林種
      樹，另該契約未約定事項，該二被告同意依臺灣省國有林事業區出租造林地管
      理辦法、臺灣省國有林事業區內濫墾清理計劃及林務局有關法令辦理。
（二）被告丁○○於上開租賃契約期限屆滿後，迄未返還(1)所示林地予原告，仍繼續
      就該林地為使用收益，目前在附圖一假十八地號暫編號Ａ部分面積零點七一五
      八公頃及附圖二假十九地號編號Ａ部分面積零點四零七三公頃土地上種植果樹
      ，另在附圖一假十八地號暫編號Ｂ部分面積零點零零八六公頃土地上設置鐵皮
      工寮。
（三）被告甲○○於上開租賃契約期限屆滿後，亦未返還(2)所示林地，且違反臺灣省
      國有林事業區出租造林管理辦法第三條第一項第七款規定，將該林地出租予被
      告丙○○使用，其二人在附圖二假十六地號暫編號Ａ部分面積零點六二七三公
      頃土地上種植果樹，在暫編號Ｂ部分面積零點零一三四公頃及Ｄ部分面積零點
      零二零一公頃土地上設置鐵皮工寮，另於編號Ｃ部分面積零點零零一九公頃土
      地上設置鐵皮倉庫。
四、首按租賃期限屆滿後，承租人仍為租賃物之使用收益，而出租人不即表示反對之
    意思者，視為以不定期限繼續契約；未定期限之租賃契約，各當事人得隨時終止
    契約，民法第四百五十一條及第四百五十條第二項前段分別定有明文。被告丁○○及甲○○與原告承租(1)、(2)所示林地之期限屆滿後，仍續就該等林地為使用收
    益，且原告未即時表示異議，依據前揭規定，原告與該二被告即視同以不定期限
    繼續契約，惟各當事人得隨時終止契約，合先敘明。
五、原告另主張：其先後以寄發存證信函、送達本件起訴狀繕本予被告丁○○、甲○○，另送達準備書暨追加被告狀繕本予後一被告等方式，對被告丁○○及甲○○
    為終止上開林地租賃契約之意思表示，故原告與該二被告間就上開林地之租賃契
    約業已合法終止等語，為被告丁○○所否認。從而本件首應審究者，厥為：原告
    是否已合法終止與被告丁○○及甲○○間之林地租賃契約？經查：
（一）按終止租賃契約，依民法第二百六十三條、第二百五十八條、第九十五條等規
      定，應向他方當事人以意思表示為之；契約當事人之一方遲延給付者，除有民
      法第二百五十五條規定之情形（即依契約之性質或當事人之意思表示，非於一
      定時期為給付不能達其契約之目的，而契約當事人之一方不按照時期給付者）
      外，他方當事人須定相當期限催告其履行，如於期限內不履行時，始得解除其
      契約，此觀諸民法第二百五十四條規定及最高法院二十九年上字第七八二號、
      三十年上字第二一四號、三十年上字第二八三六號及三十一年上字第二八四０
      號等判例意旨自明。原告主張被告丁○○及甲○○於承租上開林班地後，未依
      林務局八十六年二月十三日八十六林政字第○四二一二起函示內容改正實施造
      林，經原告分別於八十六年四月二十五日以梨山郵局第三八四號及第三八三號
      存證信函催告被告丁○○及甲○○，其二人仍未置理，原告已於八十八年一月
      七日及六日對被告丁○○及甲○○分別寄發梨山郵局第一九二號及第六七號存
      證信函，終止與該二被告間之租賃契約等語，並提出上述存證信函共四份及在
      「收件人蓋章」處簽有「丁○○」三字、「投遞後郵戳」所示日期為八十八年
      一月九日之掛號郵件收件回執一份為證，然被告丁○○抗辯：其不記得曾否收
      受原告所寄發之該二份存證信函等語，至於上開有其簽名之掛號郵件收件回執
      ，至多僅能證明該被告曾收受原告所寄發、內容係以該被告未依上述林務局函
      示意旨實施改正造林為由，終止租賃契約之存證信函，無從據以推論該被告曾
      另收受原告催告其應限期實施造林之存證信函。原告復未提出任何證據證明被
      告甲○○曾收受其所寄發上開二份催告其限期實施改正造林，及因該被告逾期
      未改正而終止契約之存證信函，則自無從僅憑上開存證信函及掛號郵件收件回
      執，即認原告前開催告被告丁○○、甲○○二人限期實施造林及終止租賃契約
      之意思表示已到達該二被告，揆諸前揭條文規定及說明，上開存證信函尚不生
      合法終止租賃契約之效力。
（二）次按出租人於訴狀表示其終止之意思者，自訴狀送達於承租人時，契約即為終
      止（最高法院二十三年度上字第三八六七號判例意旨參照）。查原告與被告丁○○、甲○○簽訂之國有森林用地出租造林契約書第十一條約定：本契約書未
      定事項，承租人完全同意依照臺灣省森林用地出租造林辦法、臺灣省國有林事
      業區內濫墾清理計劃及林務局有關法令辦理；另林務局因政府政策需要，停止
      出租造林地時，得終止租約，租地造林人不得異議，復為臺灣省國有林事業區
      出租造林地管理辦法第三條第二項所明定，有卷附上開契約書及臺灣省國有林
      事業區出租造林地管理辦法可參，是被告丁○○及甲○○在向原告承租(1)、(2)
      所示林地時，均已同意將前述法令規定作為契約內容之一部，則原告執臺灣省
      國有林事業區出租造林地管理辦法第三條第二項之規定，終止與該二被告間之
      林地租賃契約，自屬於法有據。而原告於本件起訴狀內，業已載明依上開臺灣
      省國有林事業區出租造林地管理辦法之條文，終止與被告丁○○及甲○○間之
      林地租賃契約，且該起訴狀繕本於九十二年三月二十日寄存於被告丁○○住所
      轄區之警察機關，另被告甲○○亦於九十二年三月二十六日收受該起訴狀繕本
      ，此有本院送達證書二件及被告丁○○之戶籍謄本一件在卷足憑，自堪信為真
      實。則依前開說明，原告與被告丁○○及甲○○就(1)、(2)所示林地所訂租賃契
      約，於前開起訴狀繕本對該二被告發生送達效力之時，即為終止。被告丁○○
      雖抗辯：伊於九十三年五月間已依約於其承租之(1)所示林地上種植一百棵紅檜
      等語，然為原告所否認，姑且不論本院於九十三年十二月二日至(1)所示林地現
      場勘驗結果，該林地上仍係種植果樹，此有勘驗筆錄一份附卷可稽，是該被告
      上開抗辯顯與事實不符；縱被告丁○○所辯上情屬實，然原告執以終止上開林
      地租約之前揭臺灣省國有林事業區出租造林地管理辦法規定，並不以林地承租
      人未於承租之林地實施造林為終止契約之要件，故被告丁○○與原告間就(1)所
      示林地所訂租約，於本件起訴狀繕本送達該被告時即告終止，該租約之效力並
      不因該被告嗣後在該林地上造林而回復，該被告上述抗辯並無從據為對其有利
      之認定。又被告丁○○於(1)所示林地租約終止後仍無權占有該林地，本應依法
      負返還林地予原告之責，當無再要求原告給予補償之理，是其另抗辯：希望原
      告給付適度補償金，其始願返還上開林地云云，自屬於法無據，委不足採。
六、另按承租人於租賃關係終止後，應返還租賃物；所有人對於無權占有或侵奪其所
    有物者，得請求返還之；對於妨害其所有權者，得請求除去之，民法第四百五十
    五條及第七百六十七條第一項分別有明文。而國有財產撥給各地國家機關使用者
    ，名義上雖仍為國有，實際上即為使用機關行使所有人之權利，故對於是類財產
    之管理方面，應由管領機關起訴或應訴，代國家主張所有權人之權利。查原告為
    (1)、(2)所示國有森林用地之管理人，且其與被告丁○○、甲○○間之上開林地租
    約已因原告對其二人為終止之意思表示而歸於消滅，該二被告已無繼續占有使用
    系爭林地之正當權源；又被告甲○○違反與原告間之林地租約，將(2)所示林地轉
    租予被告丙○○，則被告丙○○占用(2)所示林地，對原告而言亦無合法權源，則
    原告本於上開條文之規定，請求被告三人應分別將前開地上物除去後，將(1)、(2)
    所示林地交還原告，為有理由，應予准許。
七、次應審究者，乃原告請求被告丁○○及甲○○自八十八年一月一日起至交還前開
    林地止，應分別按年給付一萬七千六百四十元及一萬四千元之不當得利，是否有
    理由？
（一）按無法律上之原因而受利益，致他人受損害者，應返還其利益，雖有法律上之
      原因，而其後已不存在者，亦同；而耕地地租不得超過地價百分之八，民法第
      一百七十九條、土地法第一百十條分別定有明文。另按無權占有他人之不動產
      ，可能獲得相當於租金之利益，為社會通常之觀念；其依不當得利之法則請求
      返還不當得利，以無法律上之原因而受利益，致他人受有損害為其要件，故得
      請求返還之範圍，固應以對方所受之利益為度，非以請求人所受損害若干為準
      ，惟於審酌對方所受之利益時，如無客觀具體數據可資計算，請求人所受損害
      之數額，未嘗不可據為計算不當得利之標準。
（二）查原告與被告丁○○、甲○○就(1)、(2)所示林地所訂租約，於本件起訴狀繕本
      對該二被告發生送達效力時終止（按該起訴狀繕本係於九十二年三月二十日寄
      存於被告丁○○住所轄區之警察機關，依民事訴訟法第一百三十八條第二項規
      定，應自寄存之日起經十日，即於同年月三十日始發生對該被告送達之效力，
      是其與原告間就(1)所示林地租約於該日終止；至被告甲○○與原告就(2)所示林
      地所訂租約，則在該被告於同年月二十六日親自收受本件起訴狀繕本送達時終
      止），業如前述。惟上述二名被告於原告終止契約後，分別自行占有原承租之
      林地或將之轉租予被告丙○○使用而獲利，自係無法律上原因而獲得利益，並
      致原告受有損害，合於民法第一百七十九條規定，則依前開說明，原告請求被
      告丁○○、甲○○分別返還自租約終止後之九十二年三月三十一日及同年月二
      十七日起至交還系爭土地時止之不當得利，均屬有據；至原告另請求該二被告
      自八十八年一月一日起至上開租賃契約終止之日，相當於租金之不當得利，則
      無理由。次查，(1)、(2)所示林地均為未登錄之國有森林用地，為農業發展條例
      第三條第十一款所稱之耕地，從而自有土地法第一百十條規定之適用。又該等
      林地之鄰地即臺中縣和平鄉○○段十三地號林地之申報地價每平方公尺一十四
      元，則據原告提出土地登記謄本一份可證。本院審酌前開土地法之規定、被告
      丁○○、甲○○二人係於(1)、(2)所示林地種植果樹使用、其等與原告所訂林地
      租約之原租金、另(1)、(2)所示林地經整地使用後、廣植經濟性果樹，已盡利用
      之效果，業經本院至現場勘驗明確，故該等土地之使用狀況與上開已登錄之鄰
      地已無甚差異，又該鄰地之地價亦屬非高等情狀，認原告主張以上開鄰地之申
      報地價百分之八，作為計算被告丁○○、甲○○因無權占用(1)、(2)所示林地所
      受不當得利之基準，應屬妥適。另查被告丁○○占有使用(1)所示林地共一點一
      三一七公頃，被告甲○○占有使用(2)林地共零點六六二七公頃，均如前述。故
      其二人因無權占用上開林地所受利益：被告丁○○為每年一萬二千六百七十五
      元（其計算方式為：11317×14×8﹪＝12675，小數點以下四捨五入）；被告
      甲○○為每年七千四百二十二元（其計算方式為：6627×14×8﹪＝7422，小
      數點以下四捨五入）。從而，原告請求被告丁○○、甲○○分別自上述契約終
      止之翌日起至返還林地之日止，按年返還上開數額之不當得利，應屬有據，超
      過部分即不應准許。
八、綜上所述，原告以(1)、(2)所示國有未登錄林地管理人之地位，本於租約終止後之
    租賃物返還請求權及所有物返還請求權之法律關係，請求被告丁○○應將坐落臺
    中縣和平鄉大甲溪事業區第六七林班如附圖一假十八地號林地暫編號Ａ部分面積
    零點七一五八公頃之農作物剷除；暫編號Ｂ部分面積零點零零八六公頃之鐵皮工
    寮拆除；假十九地號林地暫編號Ａ部分面積零點四零七三公頃之農作物剷除，並
    將上揭林地均返還予原告；另被告甲○○、丙○○應將坐落臺中縣和平鄉大甲溪
    事業區第六七林班如附圖二所示假十六地號林地暫編號Ａ部分面積零點六二七三
    公頃之農作物剷除，及將暫編號Ｂ部分面積零點零一三四公頃之鐵皮工寮、暫編
    號Ｃ部分面積零點零零一九公頃之鐵皮倉庫、暫編號Ｄ所示面積零點零二零一公
    頃之鐵皮工寮均拆除，並將上揭林地均返還予原告；另本於不當得利之法律關係
    ，請求被告丁○○應自租約終止後之九十二年三月三十一日起至交還(1)所示林地
    時止按年給付一萬二千六百七十五元，被告甲○○亦應自租約終止後之九十二年
    三月二十七日起至交還(2)所示林地時止按年給付七千四百二十二元，均有理由，
    應予准許；逾此部分之請求，則均無理由，應予駁回。
九、本件原告勝訴部分，本院命被告三人給付之價額均未逾五十萬元，應依民事訴訟
    法第三百八十九條第一項第五款規定，依職權宣告假執行，原告聲請以供擔保為
    條件之假執行宣告，僅係促使本院依職權發動宣告假執行，本院無庸為准駁之諭
    知；又本院就此部分，另依民事訴訟法第三百九十二條第二項規定，依職權宣告
    被告得預供擔保而免為假執行。至原告敗訴部分，其假執行之聲請因訴之駁回而
    失所依附，應併駁回。
十、本件事證已臻明確，兩造所為之其他主張，陳述並所提之證據，經審酌後，認均
    與本件之結論無礙，不再一一論述，併予敘明。
十一、訴訟費用負擔之依據：民事訴訟法、第七十九條、第八十五條第一項但書。
中　　　華　　　民　　　國　　　九十四　　年　　　三　　  月　　三十　　日
~B臺灣臺中地方法院民事第一庭
~B　　法　官　鍾啟煒
一、右為正本係照原本作成。
二、如不服本判決，應於判決送達後二十日內，向本院提出上訴狀。（須按他造當事
    人之人數附繕本）。
三、提起上訴，應以上訴狀表明(一)對於第一審判決不服之程度，及應如何廢棄或變更
    之聲明，(二)上訴理由（民事訴訟法第四百四十一條第一項第三款、第四款），提
    出於第一審法院。
四、民事向第二審法院上訴，應依民事訴訟法第七十七條之十六、第七十七條之十三
    之規定，預納裁判費，本件上訴人提起上訴，自應依法繳納上訴裁判費，關於上
    訴裁判費計算式為新台幣十萬元以下部分為一千五百元、逾十萬元至一百萬元部
    分為每萬元一百六十五元、逾一百萬元至一千萬元部分為每萬元一百四十八點五
    元，逾一千萬元至一億元部分為每萬元一百三十二元（其畸零之數不滿萬元，以
    萬元計算）。
中　　　華　　　民　　　國　　　九十四　　年　　　三　　　月　三十一　　日
~B法院書記官
